臺灣桃園地方法院民事判決
111年度重訴字第301號
原      告  吳韋璉  
被      告  吳知鴻  

訴訟代理人  蔡尚樺律師
複  代理人  黃有咸律師
上列當事人間塗銷抵押權登記事件，本院於民國111年9月20日言
詞辯論終結，判決如下：
　　主      文
一、被告應將如附表所示不動產，於民國94年5月20日以94年壢
    登字第296950號設定，擔保債權總金額本金最高限額新臺幣
    3,000萬元之抵押權登記塗銷。
二、訴訟費用由被告負擔。
    事實及理由
一、原告主張：兩造為姊弟關係，兩造之母親甲於民國110年6月
    8日過世，甲所有如附表所示之不動產（下稱系爭不動產）
    由兩造及訴外人乙、丙共同繼承。被告於94年5月20日以94
    年壢登字第296950號（包含95年8月26日以95年壢登字第420
    790號變更）在系爭不動產上設定擔保債權總金額本金最高
    限額新臺幣（下同）3,000萬元之抵押權（下稱系爭抵押權
    ），並無擔保債權存在，侵害原告系爭不動產之所有權，原
    告為公同共有人之一，爰依民法第828條、第821條、第767
    條規定，請求被告塗銷系爭抵押權等語。並聲明如主文所示
    。
二、被告則以：系爭抵押權擔保債權如下等語置辯，並聲明：原
    告之訴駁回。
   ㈠被告聽從甲指示，借款500萬元給被告的大姊丁，甲答應被
     告借款給丁之後，甲就要將系爭不動產移轉給被告。被告
     於94年1月15日前交付借款500萬元給丁。並由丁的配偶己
     於同日簽立借據給被告。
   ㈡丁擔任會首，積欠被告94年之前的會錢100多萬元，己於94
     年1月15日簽發2張各100萬元的本票給被告。
   ㈢甲居住安養機構，於105年8月20日至107年2月2日花費每月4
     2,000多元，及自107年3月至110年6月共1,245,769元，均
     由被告支付。
   ㈣甲默許被告將系爭不動產出售後，給付被告之表妹庚安養金
     1,000萬元、靈骨塔費用包含舅媽范春美共2個塔位300萬元
     ，及庚的休閒娛樂費用200萬元，休閒娛樂期間為自系爭不
     動產賣掉後的40年。
   ㈤前開㈠500萬元借款的利息，應由丁一家人償還。
三、經查：㈠系爭抵押權登記內容為：登記日期94年5月20日，收
    件字號壢登字第296950號，擔保債權總金額本金最高限額3,
    000萬元，存續期間自94年5月16日至135年5月15日，權利人
    為被告，設定義務人、債務人均為甲，權利標的為所有權，
    設定權利範圍1分之1。㈡依收件字號94年壢登字第296950號
    登記申請書所示，最高限額抵押權擔保金額僅最高限額200
    萬元，存續期間為94年5月16日至99年5月15日，嗣被告以95
    年壢登字第420790號申請書，變更權利內容為擔保金額最高
    限額3,000萬元，存續期間至135年5月15日。㈢兩造為姊弟關
    係，兩造之母親甲於110年6月8日過世，甲所有系爭不動產
    由兩造及乙、丙繼承公同共有，兩造的大姊丁則拋棄繼承並
    經本院110年度司繼字第1850號准予備查等情，有土地建物
    查詢資料、異動索引、土地登記申請書、戶役政資訊網站查
    詢親等關聯資料、家事事件公告等件在卷可稽（本院卷第57
    至73、83至98、277至294頁，個資卷），堪信為真實。
四、得心證之理由：
  ㈠按稱最高限額抵押權者，謂債務人或第三人提供其不動產為
    擔保，就債權人對債務人一定範圍內之不特定債權，在最高
    限額內設定之抵押權，民法第881條之1第1項（96年3月28日
    所修正，同年9月28日施行）定有明文。此規定依民法物權
    編施行法第17條規定，於民法物權編修正施行前設定之最高
    限額抵押權，亦適用之。
  ㈡經查，依系爭不動產謄本及系爭抵押權登記申請書內容，均
    未載明系爭抵押權擔保之債權或法律關係為何，僅在清償日
    期及違約金部分記載「依照各個契約約定」（本院卷第58、
    64、70、89、283頁）。原告主張系爭抵押權擔保之債權不
    存在，為被告所否認，自應由被告就債權存在負舉證責任，
    以下就被告主張之債權論述：
    1.被告主張系爭抵押權擔保之債權為被告借款500萬元給丁
      、丁積欠被告會錢、己簽立借據及本票給被告、前揭借款
      500萬元之利息云云，固據被告提出借據、本票影本等件
      為憑（本院卷第119至123頁），然前揭債務人均非甲，與
      系爭抵押權登記內容「債務人：甲」不符，顯非系爭抵押
      權擔保之債權。
    2.被告主張系爭抵押權擔保之債權為甲居住安養機構之花費
      云云，固據被告提出繳費證明、繳費明細表等件為憑（本
      院卷第125至127頁），然被告為甲之子，其給付甲居住安
      養機構之花費是為履行法定扶養義務，被告並無請求甲返
      還此花費之債權存在，遑論以系爭抵押權擔保此債權。
    3.被告主張系爭抵押權擔保之債權為甲默許被告將系爭不動
      產出售後，要給付被告之表妹庚安養金1,000萬元及庚的
      休閒娛樂費用200萬元、靈骨塔費用包含舅媽范春美共2個
      塔位300萬元云云。然被告上開所述均非被告對甲之債權
      ，且被告所述是「將系爭不動產出售後」才會發生的事，
      顯非系爭抵押權所擔保之債權。
  ㈢承上，被告所主張之系爭抵押權擔保債權均不存在。被告雖
    又主張甲同意將系爭不動產贈與被告云云，並提出94年1月1
    5日同意書記載「本人同意將名下不動產無條件贈與長子吳
    知鴻特立此書為憑。立書人：甲。…」（本院卷第135頁），
    然本院當庭詢問被告：「所以被告設定抵押權是要擔保甲將
    不動產移轉給被告嗎？」，被告複代理人轉述被告回答：「
    是神明指示被告這樣做，讓被告去瞭解一些陰間地府的事情
    。」（本院卷第155頁）。依被告所述，甲並未表示設定系
    爭抵押權是要擔保上開贈與契約，故上開贈與契約自非系爭
    抵押權擔保債權範圍。
  ㈣又系爭抵押權之存續期間至135年5月15日，雖尚未屆至，惟
    債務人甲已於110年6月8日死亡（個資卷），客觀上甲不會
    再與被告發生債權債務法律關係，被告復未能舉證甲死亡前
    ，被告對甲有何系爭抵押權擔保之債權或法律關係存在，則
    系爭抵押權之存續期間雖未屆滿，仍應認其所擔保之債權不
    存在，原告訴請確認系爭抵押權所擔保之債權不存在，即有
    理由。
  ㈤系爭抵押權所擔保之債權既不存在，則抵押權自失所附麗而
    歸於消滅，設定登記與實際權利狀態不符，對於原告之系爭
    不動產所有權自有所妨害，原告為系爭不動產之公同共有人
    ，其依民法第828條第2項準用第821條、第767條第1項中段
    規定，請求被告塗銷系爭抵押權，自屬有據。
五、綜上所述，原告依民法第828條、第821條、第767條規定，
    請求被告塗銷系爭抵押權，為有理由，應予准許。
六、本件事證已臻明確，兩造其餘攻擊防禦方法及舉證，核與判
    決結果無影響，爰不予一一論述，併此敘明。
七、訴訟費用負擔之依據：民事訴訟法第78條。
中　　華　　民　　國　　111 　年　　10　　月　　21　　日
                  民事第三庭  法  官  吳佩玲
附表：
1.桃園市○○區○○段0000○號，權利範圍全部。
2.桃園市○○區○○段000000地號，權利範圍全部。
3.桃園市○○區○○段000000地號，權利範圍全部。
以上正本係照原本作成。
如對本判決上訴，須於判決送達後20日內向本院提出上訴狀。如
委任律師提起上訴者，應一併繳納上訴審裁判費。
中　　華　　民　　國　　111 　年　　10　　月　　21　　日
                              書記官　龍明珠